【裁判字號】    95,重上更(四),117
【裁判日期】    951212
【裁判案由】    殺人未遂等
【裁判全文】
臺灣高等法院臺中分院刑事判決   95年度重上更(四)字第117號
上  訴  人
即  被  告  丙○○
                    （現在臺灣臺東監獄泰源分監執行中）
選任辯護人  何立斌律師
上列上訴人因殺人未遂等案件，不服臺灣臺中地方法院90年度重
訴字第437號中華民國90年6月26日第一審判決（起訴案號：臺灣
臺中地方法院檢察署89年度偵字第10234號 ），提起上訴，判決
後，由最高法院第四次發回更審，本院判決如下：
    主  文
原判決關於丙○○殺人未遂暨定應執行刑部分撤銷。
丙○○殺人未遂，處有期徒刑柒年。
    事  實
一、丙○○素行不良 ，前於民國82年1月間因煙毒案件，經本院
    以81年度上訴字第2619號判決，判處有期徒刑三年二月；於
    83年1月間因竊盜等案件 ，再經本院以82年度上訴字第2245
    號判決，判處有期徒刑三年四月 ；又於83年1月間因貪污案
    件，經臺灣高等法院臺南分院以82年度上訴字第1044號判決
    ，判處有期徒刑八月，褫奪公權一年 ；又於83年3月間因煙
    毒等案件，經本院以83年度上訴字第3122號判決，判處有期
    徒刑四年六月；再於84年3月間因竊盜案件，經本院以84 年
    度上訴字第1248號判決，判處有期徒刑一年六月，上開數罪
    所處之刑（除本院81年度上訴字第2619號判決者外），並經
    本院以84年度聲字第919號裁定 ，定應執行刑為有期徒刑九
    年八月，褫奪公權一年，且與本院前開81年度上訴字第2619
    號判決所處有期徒刑三年二月接續執行 ，而於87年10月3日
    核准假釋，刑期應至94年10月29日始屆滿。其在假釋期間，
    仍不知悔改，丙○○前於88年間，知其友人李漢卿（已死亡
    ）有具殺傷力 、仿Walther廠7.65半自動手槍製造之改造金
    屬玩具槍1把（含彈匣1個），及改造子彈五顆，藏置於彰化
    市○○路○○路橋附近，且需要時可逕自取用。嗣因丙○○
    與李明峰（共同被告，經判決無罪確定）、趙慶證（共同被
    告，亦經判決確定 ）三人於89年5月11日晚上11時許，在臺
    中市○○路之「金錢豹舞廳」消費時，丙○○因與臨桌之數
    名男子衝突互毆，丙○○心有不甘，為尋仇報復，遂要不知
    有槍彈情形之趙慶證駕駛車牌 7H-1978號自用小客車搭載其
    與亦不知情之李明峰返至彰化市上開藏匿槍彈地點附近，由
    丙○○下車前往取出上開改造手槍1把及改造子彈5顆藏置腰
    際備用（丙○○此部分持有手槍、子彈犯行業經本院更二審
    判處有期徒刑一年六月確定）。翌日（89年5月12日）凌晨2
    時50分許，丙○○要趙慶證駕駛原車返回「金錢豹舞廳」入
    內尋覓仇家未果，仍由趙慶證開車，搭載該舞廳小姐乙○○
    、劉玉茹外出，四處尋找。89年5月12日凌晨3時許，丙○○
    一行五人車行至臺中市○○○路與文心路口紅燈時，為據報
    前往查緝、分駕二部偵防車之臺中市警察局刑警隊發現，警
    員廖述元、楊春賢等人所駕車牌 X8-6952號偵防車即衝前橫
    向攔阻趙慶證等人所駕之小客車，並閃示警示燈及鳴放警報
    ，另一部車牌X8-0962號偵防車則驅前由後堵住 ，二車前後
    包抄攔截丙○○等人之座車。警員楊春賢等人隨即下車，示
    意趙慶證等人下車受檢而執行盤查職務時，坐於車內右前座
    之丙○○見狀，竟喝令趙慶證駕車衝撞偵防車，趙慶證即與
    丙○○基於共同之犯意聯絡，猛踩油門以其所駕之自用小客
    車加速強行前後衝撞包夾之兩輛公務偵防車 ，將X8-0962、
    X8-6952號偵防車左側車身車門撞損 ；於趙慶證衝撞公務偵
    防車尚繼續時，丙○○旋即掏出腰際槍枝握於手中，警員楊
    春賢睹狀即朝空鳴槍示警，並繞過偵防車車身奔向丙○○等
    人座車右方。此時坐於右前座之丙○○，已知悉前來圍堵之
    人，並非其尋仇之對象，而係據報前往攔檢之警方人員，乃
    基於妨害警察行使攔檢職務之犯意，及以即使因射擊後致生
    攔檢員警發生死亡結果，亦在所不惜之間接殺人故意，從車
    內右前座隔窗往外，朝其右方之警員楊春賢方向射擊一發，
    因而對警員依法執行職務時施以強暴，幸未擊中，在場員警
    見狀立即開槍反擊，其中警員楊春賢對趙慶證所駕之小客車
    射擊九槍，另警員陳來宏、郭克資、丁效維、廖述元亦同時
    分別朝該車輪胎、車體各射擊四槍，迨丙○○身中四槍，無
    力反抗後，趙慶證所駕駛之車牌7H-1978號自用小客車停止
    衝撞，執行臨檢之警員始未被射中而倖免於難。嗣經警趨前
    逮捕丙○○、趙慶證、李明峰三人，並當場扣得丙○○因受
    傷後掉落在駕駛座右側上之改造手槍1支、子彈4顆（含彈匣
    1個）及掉落該車右前座左側已擊發之彈殼1個。
二、案經臺中市警察局移送臺灣臺中地方法院檢察署檢察官偵查
    起訴。
    理  由
一、訊據上訴人即被告丙○○（下稱被告）固坦承有於右揭時地
    因被毆而持槍前往酒店尋仇未果後，搭乘趙慶證所駕小客車
    在路口為二車包抄，其等之小客車前後衝撞偵防車之際，其
    並自右前座隔窗對外擊發一槍之事實，惟矢口否認有妨害公
    務、殺人未遂犯行，辯稱：伊等一行人車行至台中市○○路
    與中港路口，遭二部車輛前後包夾攔截時，對方車輀並無警
    車標誌，亦未鳴放警示燈及警報，員警復著便服，並未表明
    係員警，伊誤以為仇家尋至，即要趙慶證駕車逃離，並開槍
    示警勿近，主觀上並無妨害員警執行公務、且伊係朝右方無
    人方向開槍，並未朝前方警員之處射擊，伊並無射殺員警之
    故意云云。被告之辯護人亦以：被告偵警訊筆錄係員警以不
    正方法做成，與其真意不符，另共同被告趙慶證、李明峰警
    訊之錄音，渠等說話語氣速度頗快，以承辦員警手寫工整字
    跡筆錄之速度，不可能跟得上渠等之陳述，應係照筆錄唸而
    錄音，係由員警出於不正之方法製作之筆錄，趙慶證、李明
    峰於警局亦有被刑求之情事。另證人乙○○、劉玉茹警訊筆
    錄，係屬審判外之陳述，均無證據能力。本件被告丙○○座
    車於台中市路口被車堵截時，該車並無警車標誌，員警亦未
    穿制服，並未表明係員警，被告丙○○誤以為黑道尋仇，始
    開槍示警勿近，其主觀上並無妨害員警執行公務、亦無射殺
    員警之故意。被告丙○○持槍向右方無人之處僅射擊一發，
    未將所持有五顆子彈全數擊發，若其有意殺人，應朝員警位
    置射擊，且將全數子彈擊發，可見被告丙○○實無殺人之犯
    意云云。
二、本件被告丙○○等人於上揭時地因在酒店被毆而持槍前往尋
    仇未果後，搭乘共同被告趙慶證所駕小客車在路口為警員所
    駕二部偵防車前後包夾，趙慶證駕駛該小客車前後衝撞偵防
    車，被告丙○○並自右前座朝右方對外擊發1槍後遭警開槍
    反擊制止之事實，為被告丙○○所坦認，並有案發現場之照
    片8幀附卷可稽，復有扣案之改造玩具手槍1支、子彈4顆（
    含彈匣1個）及已擊發之彈殼1個可資佐證。再者，內政部警
    政署刑事警察局90年4月17日刑鑑字第38229號鑑驗通知書亦
    鑑定：「經測量該貼有隔熱紙之汽車玻璃面箭頭所指之孔洞
    ，其寬度最大約10mm、最小約8mm，研判可能係土（改）造
    槍枝射擊所造成，不排除其彈頭直徑約8mm左右」（見原審
    卷第68頁），及該局89年6月5日刑鑑字第63745號鑑驗通知
    書並載：「送鑑子彈4顆，均認係金屬彈殼、彈頭（直徑約
    8mm）組合而成之土造子彈（彈底打印有"8mm ppk/s"字樣）
    」（見89年度核退字第2174號偵查卷第33頁），再依89年核
    退字第2174號偵查卷第29頁之照片2幀，其中上幀照片即被
    告等所駕自用小客車右前車門玻璃彈孔，有一彈孔為自車內
    向外射擊所遺，而下幀照片顯示該車右前座左側遺有射擊後
    彈殼一個，均足證於案發當時，確係被告丙○○自車號7H-1
    97 8號自用小客車之右前座處，持扣案之改造手槍，朝右前
    座旁之車窗玻璃，自內往外射擊改造子彈一發。是此部分之
    事實已經明確，合先認定。
三、本案茲應審究者厥為被告丙○○是否對於警員駕駛偵防車執
    行攔檢之妨害公務犯意、及其朝警員方向開槍有無妨害公務
    之犯意及殺人之不確定故意。經查：
  (一)本件案發當時，警方鳴警報器及以警示燈示意停車臨檢時，
    被告丙○○坐於該車之右前座，見員警下車，即口出三字經
    ，並自腰際拔出手槍上膛，喝令被告趙慶證加速往前衝撞警
    車，隨即與警方發生槍戰等事實，業據：
  1.證人即同案被告趙慶證於警訊時供述：「‥‥遇警路檢攔檢
    時，我不聽警方的示警，仍駕駛7H-1978號自小客車‥‥加
    速衝撞攔截的警車，造成警車車身撞損壞，此時座在我旁邊
    右前座位的丙○○則持他預藏的手槍反抗警方的攔截，為警
    方警告無效後朝他身體部位開槍制止，‥‥。（警方在路檢
    攔截你們時，警車有無鳴警報器及警示燈？）警方有鳴警報
    及警示燈」等語（見89年度偵字第10234號偵查卷第26頁背
    面）；證人趙慶證於檢察官初次偵訊時供述：「我開車載李
    明峰、丙○○及二名女子，警方開一般自用車攔我們，我們
    以為是黑道兄弟攔我們，便衝撞警察的車警笛想了，我才知
    道該車是警車，丙○○有拿槍出來，並聽到槍聲。」等語（
    見89年度核退字第2174號偵查卷第2頁）。
  2.證人即同案被告李明峰於警訊時供述：「‥‥當時因遇警方
    要攔檢，我看到丙○○突然坐直起來大喊『走』，示意要趙
    慶證加速逃逸，沒多久我就聽到槍聲，我就趴下等到沒有聽
    到槍聲後，就開車門下車趴在地上。‥‥我不知道該把槍是
    何人所有，但警方對我們攔檢時，我看到莊某坐直起來時，
    手中持有該把手槍。」等語（見89年度偵字第10234號偵查
    卷第33頁反面）。
  3.證人即案發時坐於後座之「金錢豹舞廳」小姐乙○○於警訊
    時證稱：「‥‥到達路口時警察開警示燈鳴警笛，一部綠色
    警車由右後方超前攔住車頭，另一部警車攔住後車，坐於駕
    駛座旁丙○○看見警察下車，就罵三字經『幹你娘』，後就
    拔槍上膛（那隻槍是黑色），趙慶證就加油前往衝撞警車，
    就發生槍戰，沒多久就看見丙○○中彈受傷，警察就馬上用
    後面的警車送他去醫院。‥‥（當時警方下車盤查丙○○罵
    完『三字經』做何動作？）丙○○罵完後，馬上拔槍上膛，
    指向下車警察，槍口指向前方要開槍動作，就聽到一陣槍聲
    。」等語（見89年度偵字第10234號偵查卷第36、37頁)；證
    人乙○○於本院審理中證稱：「（檢察官問：距離現在六年
    前（89年5月12日），有一天晚上凌晨3點左右，你有無搭乘
    一輛車子在台中市○○路和中港路口，被警察的車子攔下來
    ，而且當時有發生槍擊事件？）有。（檢察官問：當天你為
    何會搭乘那輛車子？）我是金錢豹的小姐，包含劉玉茹也是
    ，被告買我們出場，所以我們才會在他的車上。（檢察官問
    ：當時被告買你們出場大概是幾點？）我忘記了。（檢察官
    問：被告跟誰一起去買你們出場？大概有幾個人？）一個外
    號「阿寶」，另外一個不知道是誰的舅子，也在車上，所以
    車上有三男二女。（檢察官問：買出場的時候原來要去哪裡
    ？）我們原來跟被告在另一間包廂，被告一直叫人來，所以
    包廂就太小，就要換到二樓同一層樓大一點的包廂，結果就
    在走道上跟別的客人起衝突，就打架，之後那些人就跑了，
    被告就買我們出場，意思是要去堵那些人，當時被告槍已經
    拿在手上了。被告的車就在文心路那裡一直繞圈子，我們的
    金錢豹是在中港路上的金錢豹。（檢察官問：剛剛提到被告
    槍已經拿在手上，你是從什麼時候開始看到的？）金錢豹旁
    邊就有一個停車場，被告本來要開我的車，但後來就開「阿
    寶」的車，被告就去開車，開到金錢豹門口，叫我們〔我和
    劉玉茹〕上車，我一上車以後大概繞了第二圈就看到被告從
    副駕駛座的置物箱拿槍出來。（檢察官問：當時被告坐在車
    上哪裡？）右前座，也就是副駕駛座，位置沒有換過，被告
    一直坐在那裡。（檢察官問：你看到被告從副駕駛座的置物
    箱拿出手槍後，手槍是否一直拿在手上？）是，他一直拿在
    他的右手，也沒有放下，一直放在窗戶那裡等，意思就是如
    果對方出現，他就要開槍。（檢察官問：當時他那邊的窗戶
    ，是搖下來的嗎？或是關起來？）關起來。（檢察官問：你
    當時坐的位置在哪裡？）後座中間，劉玉茹坐我右邊，另外
    一個男的坐我的左邊。（檢察官問：總共你們的車子在金錢
    豹附近繞了幾圈？）至少五、六圈以上，被告槍拿在手上的
    時間不只繞二、三圈。（檢察官問：在繞圈的過程，被告有
    無跟你們交談他拿槍的原因？用途？）被告有跟「阿寶」講
    ，說一出現的話就要開槍，而且有說，如果火力不夠的話、
    對方人比較多的話，還要再找人來支援。（檢察官問：對方
    到底是誰？）也是金錢豹的客人，但根本都不認識。只是我
    們走出來的時候，互相對看看不順眼而已。（檢察官問：在
    槍戰之前，你們所乘坐的那輛車是如何被包夾？）一開始我
    們真的不知道是警車，因為是便車，因為我們繞了好幾圈之
    後，就一輛車跟在我們後面，後來變成二部車、之後就變成
    四部車，然後那些車一直跟在我們後面，我們開多快就跟多
    快，沒有很久之後，就變成前、後、左、右包夾住，前面的
    車打橫先停下來，我們的車就被攔阻，我們的車就停下來，
    對方叫我們下車，但我們不敢下車，當時我們還不知道是警
    察，有一個人下來拿球棒打車前方的擋風玻璃，從駕駛人那
    裡打下去的，然後被告丙○○用左手先將窗戶搖下來、手伸
    出去就開槍，我不太記得丙○○是對天空還是對人開槍，因
    為半夜了，看不清楚。開槍之後我才發現後面多了二輛車，
    這二輛車有警示燈、而且有鳴警笛的聲音。我當時還不知道
    是警察，我以為是別的客人。（檢察官問：你既然看到後面
    二輛車有警示燈，為何不知道是警察？）以前曾經聽朋友說
    那種警示燈可以自己去買，自己裝。（檢察官問：你的哪個
    朋友有曾經買過警示燈來裝？並且一邊開、一邊讓警笛響？
    ）沒有。（檢察官問：之後看到的那二部裝有警示燈、鳴警
    笛的車是黑白的警車？或是便車？）不太記得了。（檢察官
    問：丙○○在開槍的時候，有無說什麼話？）好像沒有，我
    不確定。（檢察官問：請證人回想一下，丙○○在開槍當時
    是否有說過什麼話？）不太記得。〔檢察官請求提示89年5
    月12日證人乙○○之警訊筆錄，第2頁第9行。〕〔審判長提
    示上開筆錄予證人〕（檢察官問：你在89年5月12日警察詢
    問時有證述丙○○在開槍前有罵三字經，是否如此？）丙○
    ○當時有罵。（檢察官問：丙○○在開槍的時候，包抄不管
    是四部、或是你發現的六部車，車子總共下來多少人？）很
    多人，是陸陸續續下來。（檢察官問：丙○○開槍的時候，
    你們所乘坐的車已經被包圍了，包圍的情形如何？）前後左
    右各一部，共四部，後來來的那二輛車是在右後方。（檢察
    官問：在你們車子的右手邊，也有對方的車包圍嗎？）有。
    （檢察官問：是丙○○先開槍？還是對方先開槍？）丙○○
    先開槍。（檢察官問：丙○○開槍以後，對方有無開槍？）
    丙○○開二、三槍之後，對方才開槍。（檢察官問：依照你
    所見，丙○○不只開一槍？）對，他開蠻多槍的。丙○○一
    直開、一直開，後來不曉得是卡彈、或是沒子彈。（檢察官
    問：是否記得丙○○總共開幾槍？）至少有二、三槍以上。
    （檢察官問：你所記得的這二、三槍，丙○○如何開的？）
    因為人很多，丙○○亂掃射。（檢察官問：丙○○所開的這
    二、三槍，是跑出去車外？或是在車內？）在車內，丙○○
    就只有把手伸出去開槍。（檢察官問：丙○○開槍的時候，
    你做什麼反應？）我嚇傻了，我沒有碰過開槍的情況，當時
    我們坐著，當時槍很多。（檢察官問：丙○○開槍的時候，
    你有無刻意的將頭低下來？）剛開始沒有，之後劉玉茹就叫
    我低頭下去，我才彎腰低頭，因為當時我不知道什麼情形，
    我可以說是嚇傻了。（檢察官問：丙○○開槍的情形是你所
    見？或是聽劉玉茹講的？）是我看到的，不是劉玉茹講的。
    （檢察官問：請求鈞院提示同一份警訊筆錄，裡面的記載是
    否是你陳述？有無跟你陳述不符的部分？）〔審判長提示上
    開筆錄予證人。〕這些話都是我說的沒錯。〔審判長請辯護
    人行反詰問。〕（辯護人問：當你們被帶出場之後，在車上
    的幾個人有無討論過要去的地方？）當時有說要去錢櫃唱歌
    ，我不太記得了。（辯護人問：當時被告丙○○有無說要在
    那裡堵人？）有。（辯護人問：警訊筆錄當時記載繞了一圈
    ，有人提議去錢櫃KTV，有人說去、有人說不去，丙○○有
    無說什麼？）我提議說要去錢櫃，劉玉茹說不要，然後丙○
    ○就說他要堵這些人，就不要去好了。（辯護人問：當時你
    的印象中，坐這個車子，四面的車窗，不包含前、後擋風玻
    璃，四個車窗是否都貼有隔熱紙？）有。（辯護人問：請求
    鈞院提示卷附照片，請證人確認是否就是照片所示的隔熱紙
    。〔審判長提示卷附照片予證人。〕我不確定，車子我記得
    是SAAB的車。就是照片中的那輛車堵在前面，前面那輛車的
    警示燈是後來才放的，不是一開始追的時候就有。（辯護人
    問：當時下來的人身上穿著什麼衣服？）T恤、牛仔褲，休
    閒的衣服。（辯護人問：下來的人說了什麼話？）他們一下
    來就叫我們下車。（辯護人問：請求鈞院提示偵查卷卷附員
    警職務報告、警繪現場圖。警察的職務報告及現場圖中記載
    當時只有派出二輛車前後包圍，剛剛證人證述四部、甚至六
    部，請證人確認，到底是幾輛車？）〔審判長提示員警職務
    報告、現場圖予證人。〕我記憶中不只二台車。（辯護人問
    ：請求鈞院提示證人乙○○之警訊筆錄。丙○○向警方開槍
    ，當時你到底有無看到丙○○開槍？）〔審判長提示上開筆
    錄予證人。〕有，因為當時製作警訊筆錄的時候，丙○○在
    醫院，但丙○○的朋友（同車的朋友）他們都在聽我們怎麼
    講，距離很近，而且跟我們說問到開幾槍不要講，所以當時
    我不太敢講。（辯護人問：從民國89年到今天作證之中，你
    有無動過頭部或腦部的手術？）有，當時丙○○的案件開了
    好幾次庭，但我都不出庭作證，所以丙○○就要抓我，要帶
    我出來做偽證，替他講話，我就跑給他追，然後丙○○開車
    、我騎乘摩托車，在追的過程中，丙○○就一直就我下車，
    上他的車，我就不要，丙○○就一直開車靠過來，就是要把
    我擋下來，在崇德路、進化北路那邊我就被逼到安全島，我
    就受傷了，當時我就昏迷了，頭部受傷。當時醫療紀錄中有
    片段性失憶，當時是民國90年6月10日。」等語（見本院重
    上更(四)卷第83至87頁）。
  4.證人即同坐於後座之「金錢豹舞廳」小姐劉玉茹於警訊時證
    稱：「‥‥我們行駛到中港文心路口時，警方鳴警笛及警示
    燈示意攔檢時，我聽到坐在右前座的丙○○罵三字經『幹你
    娘』，並拿出手槍，這時警方即對我們車子開槍，丙○○有
    中槍，我們四人未中彈。」等語（見89年度偵字第10234號
    偵查卷第38頁背面）。證人劉玉茹於原審證稱：「（法官問
    ：當時遇警臨檢之情形？）我有看到警車超車攔在我們全面
    ，我當時被攔檢時，並沒有看到。（法官問：停車時警車是
    否有鳴警報器或是閃警示燈？有無見警察出示證件表明身分
    ？）我當時以為是仇人尋仇，下車之後，才有看到閃警示燈
    ，也沒有看到警察出示證件。（法官問：停車後，為何發生
    槍擊事件？何人先開槍？）警察攔我們時，我們就撞及警車
    ，就聽到類似是槍聲。（法官問：車上之槍聲自何處傳出？
    ）我有看到李明峰拿槍出來，前座的情形我不清楚，但是我
    不確定他是否有射擊。我有聽到玻璃碎的聲音。我有聽到丙
    ○○罵三字經，並沒有聽到撞給你死的這類話。（法官問：
    為何前後撞了三、四次？）前後撞了三、四次。駕駛趙慶證
    叫大家趴著不要被槍打到。當時玻璃已經開始有裂痕了。（
    法官問：提示警訊卷第38頁為何與現在所言不符、提示卷附
    照片槍射擊的彈孔？）我看到的是在後座，是否李明峰拿槍
    給丙○○我不清楚。（法官問：有無看到何人拿槍？）我沒
    看到。（法官問：李明峰有無拿槍？）我沒有看見。我確定
    沒有看見。」等語（見原審卷第31至33頁）。
  5.證人即警員楊春賢於原審證稱：「（法官問：停車時警車是
    否有鳴警報器或是閃警示燈？有無見警察出示證件表明身份
    ？）有，我也有拿證件，我一手拿證件，一手拿槍。當時我
    們偵防車有亮燈。（法官問：三車子位置，當7H-1918號自
    小客車停車時，與X8-6952車之距離？）他們二車直接碰在
    一起。‥‥我的車就在文心路、中港路口碰到他們，當時他
    們車速很慢，我就叫另部車追過來，之後，碰到紅燈，我看
    機不可失，就超車，整個車橫在他們車前，之後，我下車之
    後，我有出示證件，並喊說我們是警察，不要動，他們就衝
    撞X8-6952車，當時我有看到坐在前座駕駛旁的人拿槍。（
    法官問：何人先開槍？）他們的車撞到我們的車之後，我就
    開槍，因為當時我看到前座的人有拿槍，他們繼續撞我們的
    車，我有對空鳴槍，他車並沒有停止，我有對該車開槍射擊
    。」等語（見原審卷第33、34頁）；證人楊春賢於原審證稱
    ：「（法官問：有多少警員下車？有無持槍？）四個警員下
    車。都有拿槍。（法官問：有無人持棒球棒擊破駕駛座玻璃
    ？）應該是有，是我忘記了。應該是後的擋風玻璃有，前面
    的我沒有印象，因為擊碎以後，被告他們就看不清楚，因為
    他們是前後衝撞。（法官問：被告衝撞X8-6952偵防車幾次
    ？）好幾次。‥‥（法官問：當天去圍捕的時候，是否可以
    看到被告車子裡面的情形？）我從前擋風玻璃可以看到裡面
    被告有拿槍，且當時在路口，燈很亮，所以看得很清楚。（
    法官問：依被告在前座，為何仍可持槍？）因為我當時人在
    側面，而卷附照片可看出該彈孔的高度和前座人的位置符合
    。當時我看到被告衝撞，且車裡面有人拿槍，我向同事喊說
    有槍，然後，因為看到有槍，所起我就開槍。敲玻璃的事情
    ，我沒有看到，因為這個事情都是在一煞那發生。」等語（
    見原審卷第118至120頁）。
  6.證人即警員廖述元於原審證稱：「我當時駕Ｘ8-6592號車，
    我要超他們的車，我才鳴警報器，我停在他們車約三十、五
    十公分左右，他們當時車速很慢，已經停在紅綠燈處，停車
    之後，他看到我們，此時，楊組長剛下車不到三秒鐘，我就
    看到他們撞擊我們的車，連續追撞四、五次。」等語（見原
    審卷第33頁）。
  7.證人劉忠志於原審證稱：「（法官問：當天的情形？為何會
    在現場？）當天我是在案發地文心路和中港路口，我在那裡
    從事PUB工作，警察的車子堵住被告車子的時候，我並沒有
    看到，當我聽到槍聲的時候，我才跑去看現場，我以為是黑
    道在火拼，因為現場看不出有警察車子的警示燈。槍聲完以
    後，我跑到現場看，現場的情形，是有部偵防車在堵住被告
    車子的前面。（法官問：如何知道那是偵防車？）我是事後
    才知道的。被告後面有無偵防車在堵住我不清楚。（法官問
    ：你在現場有無看到警察？沒有，因為都是穿便服。我在現
    場看到有二個男生、二的女生被壓在地上，我那時也不知道
    警察在攔檢。‥‥（法官問：在追逐中，有無聽到警車的警
    示燈鳴叫的聲音？）印象中沒有。（法官問：你在現場有無
    看到警示燈？提示照片告以要旨）我在一百公尺外，聽到槍
    聲，我就過去，我剛開始誤以為是黑道火拼，我到現場的時
    候，沒有看到警示燈，可能是他們後來才放的，我在現場待
    了二十分鐘左右，都沒有看到警示燈。」等語（見原審卷第
    139、140頁）。
  (二)本院綜核上開證人所證述之情形，參諸附於89年度核退字第
    2174號偵查卷之案發現場之照片8幀所示，足認X8-6592號偵
    防車之右上方確有放置紅色警示燈，惟以當時發生之時間，
    係在深夜，經過時間甚為短暫，又係情況緊急之情形下，又
    以證人乙○○、楊春賢均證述：停車後確有人以球棒擊打被
    告之車駕駛座前方擋風玻璃等情，以被告丙○○基於持槍尋
    仇之目的下，突遭他車堵在前方，而其坐於該車之右前座，
    依其座位之角度而言，其所辯稱：並未看到警示燈一節，亦
    不無可能。因此被告認為堵住其車子人，可能係對方之人，
    尚屬可信，應認被告丙○○在警用偵防車堵住其去路，而喝
    令趙慶證對偵防車衝撞之時，尚無妨害公務之犯意，此部分
    即難以妨害公務罪相繩。（至於同案被告趙慶證本身駕車衝
    撞警偵防車，具有妨害公務及毀損公物之犯行，則已判決確
    定，附此敘明。）
  (三)按以具有殺傷力之槍枝對人射擊，足以對人之生命造成危險
    ，且本件扣案之改造手槍及子彈經送鑑定結果，認「手槍（
    槍枝管制編號：0000000000）係以仿Walther廠7. 65半自動
    手槍製造之金屬玩具槍（FS-0607型）換裝車通之金屬槍管
    改造而成，機械性能良好，具發射子彈功能，具殺傷力；子
    彈4顆，均係金屬彈殼、彈頭（直徑8mm）組合而成之土造子
    彈（彈底打印有"8mm ppk/s"字樣），可供上述槍枝裝填發
    射，採樣2顆試射結果均可擊發，認具殺傷力」，此有內政
    部警政署刑事警察局89年6月5日刑鑑字第63745號鑑驗通知
    書1紙在卷足資佐證（見89年度核退字第2174號偵查卷宗第
    33頁）。持該扣案槍枝朝人射擊，足以使被害人死亡，衡之
    一般常識，當為有充分社會經驗之被告丙○○可以預見之事
    實。且以被告於金錢豹酒店因與人發生糾紛，乃取槍四處尋
    仇，及至大批警員前往攔檢時，持槍對警射擊，當認識其射
    擊之結果，足以射殺在場之警員，其竟不違背其本意而為。
    又被告丙○○於案發時雖僅擊發一槍，然據證人楊春賢於原
    審證述：「（法官問：為何只擊發一顆？）可能是被我們射
    擊中，當時是前後夾擊，他前前後後的衝撞，開槍同時其他
    同仁也開槍，之後，就見他倒在駕駛座上，所以可能是被我
    們其他同仁擊中，所以他只開一槍。」等語（見原審卷第34
    頁）。而被告丙○○亦確於案發時遭警開槍反擊致受創多處
    ，不支倒地後經警送醫急救乙情，亦有台中榮民總醫院診斷
    證明書在卷可參，堪認被告丙○○應係擊發一槍後立遭警員
    開槍反制受創而無力反抗，自不能以其僅擊發一槍乙節遽認
    其無殺人犯意。因此，此部分應認被告丙○○確有殺人之未
    必故意，及妨害公務之犯意，至為明顯。
四、被告丙○○之辯護人雖以：被告丙○○警訊筆錄係員警以不
    正方法做成，且與其真意不符，另共同被告趙慶證、李明峰
    警訊之錄音，渠等說話語氣速度頗快，以承辦員警手寫工整
    字跡筆錄之速度，不可能跟得上渠等之陳述，應係照筆錄唸
    而錄音，係由員警出於不正之方法製作之筆錄，趙慶證、李
    明峰於警局亦有被刑求之情事，另證人乙○○、劉玉茹警訊
    筆錄，係屬審判外之陳述，均無證據能力，本件被告丙○○
    座車於台中市○○路與中港路口，被車堵截時，該車並無警
    車標誌，員警亦未穿制服，並未表明係員警，被告丙○○誤
    以為黑道尋仇，始開槍示警勿近，被告丙○○主觀上並無妨
    害員警執行公務、亦無射殺員警之故意，被告丙○○持槍向
    右方無人之處僅射擊一發，未將所持有五顆子彈全數擊發，
    被告丙○○射擊時車內尚有乘員，若被告丙○○有意殺人，
    應朝員警位置射擊，且將全數子彈擊發，被告丙○○實無殺
    人之犯意云云。惟按新修正刑事訴訟法施行法第7條之3但書
    規定，修正刑事訴訟法施行前已依法定程序進行之訴訟程序
    ，其效力不受影響，因此本件在刑事訴訟法修正前合法取得
    之證據，均有證據能力，先予敘明。又本院更一審勘驗趙慶
    證、李明峰警訊之錄音帶內容，經勘驗結果趙慶證、李明峰
    偵訊答覆的內容與筆錄一樣，沒有發現有脅迫不法偵訊之情
    形（見本院上更(一)卷第95、96頁）。辯護人雖指稱錄音時有
    切斷後再錄，或筆錄照唸後所錄音云云，然筆錄內容既與錄
    音相同，且趙慶證於警訊後移送檢察官訊問時，已供承警訊
    為實在（見89年度核退字第2174號偵查卷第2頁），另李明
    峰亦無為警訊不實或有被不法取供之情形（見89年度核退字
    第2174號偵查卷第3頁），又證人趙慶證、李明峰二人於本
    院更二審審理中亦未供證渠等於警訊時有被刑求情事（見本
    （見本院上更(二)卷第90至102頁），因此被告丙○○之辯護
    人認趙慶證、李明峰二人警訊筆錄不實及被刑求，即屬無據
    。
五、至同案被告趙慶證、李明峰並證人劉玉茹雖事後翻異前詞，
    證人劉玉茹於偵查中及證人趙慶證、李明峰於本院更二審審
    理受詰問時，均供證稱案發時警車並未鳴放警示燈，亦未表
    明警察身分云云，惟依刑事訴訟法第159-2條規定：「被告
    以外之人於檢察事務官、司法警察官或司法警察調查中所為
    之陳述，與審判中不符時，其先前之陳述具有較可信之特別
    情況，且為證明犯罪事實存否所必要者，得為證據」，按所
    謂「前後陳述不符」之涵義，應綜合證人前後階段歧異之陳
    述，互為比較進行整體判斷，以認定相互間有無實質性之差
    異，苟先後之陳述僅係詳略之差別或意思表示方式之不同，
    即難謂符合該「前後陳述不符」之規定。又所謂「較可信之
    特別情況」之情形，應就前後陳述時之週遭環境，不同之時
    空背景所顯現於外部之客觀事實，進行比較何者具有可信性
    。若證人之陳述係在特別之情況下所為，雖係審判外之陳述
    ，或未經被告反對詰問，仍應認其有證據能力。查本件證人
    趙慶證、李明峰及劉玉茹、乙○○四人均係於案發當時為警
    偕往警局制作筆錄，衡之常情，相關證人等於第一次之供證
    情節，距事實發生之時較近，記憶當更為清晰，且較少權衡
    利害得失或受他人干預，比之事後翻異之詞，自更為可採，
    且與證人楊春賢、廖述元現所證相符，故除非可證明其更異
    之詞與事實更為相符，或其警詢供述係虛偽者外，自不得任
    意捨棄初供不採。況證人等在警察機關接受詢問、製作警詢
    筆錄之時間及詢問、製作筆錄人，分別係：乙○○為當天上
    午4時30分至5時40分，台中市警察局刑警隊二組偵查員郭克
    資所詢問、製作；劉玉茹則係同日上午4時至5時，為同組偵
    查員吳國樑所詢問、製作；趙慶證為當天上午6時10分至9時
    35分，詢問、製作人係同組偵查員廖述元；李明峰則為當天
    上午6時30分至8時30分，同組偵查員吳國樑所詢問、製作。
    足見證人乙○○、劉玉茹二人接受警詢及製作筆錄之時間，
    有一部分時間重疊，乃同時間接受不同之警員詢問、製作筆
    錄至為明顯；趙慶證、李明峰二人警詢筆錄之製作亦然。其
    等證人分別於同時間接受不同警員之詢問、製作筆錄，皆能
    就如上開有關本案之犯罪構成要件、犯罪態樣，被告當時之
    行蹤、警員查獲之經過等情節，為如大略一致之供述，顯見
    其等先前之陳述具有較可信之特別情況，且為證明本件被告
    丙○○犯罪事實所必要，揆諸上揭規定，其等於警訊之供證
    自得為證據。況且本院認為被告丙○○於被偵防車圍堵時，
    未必知悉係屬警車，已如前述，則證人趙慶證、李明峰、劉
    玉茹此部分之證言，尚難據為有利或不利於被告之證言，附
    此敘明。
六、綜上所述，被告丙○○所辯，不足採信，本件事證明確，其
    犯行洵堪認定，應予論科。復查本院更三審為進一步查證被
    告事發當時開槍射擊之方向，函請內政部警政署刑事警察局
    鑑定，惟據其於94年11月17日，以刑鑑字第0940171473號函
    稱：有關槍擊現場之射擊方向、角度等研判，均有賴檢測相
    關物證及現場實地勘查等作為，故本案無法依文件資料及部
    分物證而加以推測射擊角度、高度等數據。有該函復卷可稽
    。再經本院追查涉案車輛之下落，企圖以原物送鑑定，惟據
    台中市警察局於94年12月9日復稱：本案經本局刑警大隊通
    知7H-1978號自小客車主張淑萍到場說明，稱案發數天後7H-
    1978號自小客車就已發還其本人，並於90年間將該車轉手變
    賣給二手車行，車牌亦並繳銷，無法得知該車下落；另該案
    件承辦人偵查左郭克資，稱案發當時只將該車槍擊前擋風玻
    璃卸下送驗並未查扣該車。有該局中市警刑字第0940011846
    號函及檢附之張淑萍詢問筆錄、7H-1978號車籍電腦表等資
    料各1份在卷可憑，是本案雖已無法將原車再送鑑定，惟綜
    合上開證據，顯然足堪認定被告犯行。另被告聲請將其送往
    相關機構進行測謊；並聲請准予現場模擬，由其提供與案發
    當時相同車款之汽車二輛，以利比對射擊角度、高度暨被告
    與員警相對位置，以證明被告確實未朝員警開槍射擊而無殺
    人之間接故意。惟按測謊報告僅供法院之參考，未必全然可
    以採信。又縱使被告提供與案發時相同款式之汽車，但依經
    驗法則，本件事發當時現場汽車、警員、被告等人之正確位
    置，既未經專業人員精密之測量製圖存卷，事後自無法模擬
    事發當時之正確狀態。況且射擊方向因左、右、高、低角度
    之不同而異，可謂失之毫釐，差之千里，顯無法用人以代替
    物還原當時射擊彈道之正確方向，且本案事證已臻明確，本
    院認均無必要，附予敘明。
七、按刑法於民國94年2月2日經總統令修正公布，於95年7月1日
    施行，被告行為後法律有變更，依修正後刑法第2條第1項前
    段規定，應適用行為時之法律。按被告丙○○持有槍彈，意
    在尋找仇家，已獨立構成槍砲彈藥刀械管制條例之罪（此部
    分業經本院更一審判處有期徒刑一年六月確定），其後另行
    起意持槍殺人而持有槍彈之行為，為原單純持有繼續犯之一
    部分，不另論以意圖供犯罪而持有罪，故核被告丙○○持改
    造手槍及子彈，朝員警楊春賢方向射擊，核其所為，係犯刑
    法第271條第2項、第1項殺人未遂罪、第135條第1項妨害公
    務罪。被告丙○○一行為觸犯上開二罪名，係屬想像競合犯
    ，應依修正前刑法第55條之規定，從一重之殺人未遂罪處斷
    ，並依修正前刑法第26條前段，減輕其刑。雖檢察官未認定
    此部分，係犯刑法第135條第1項之妨害公務罪，為既已於起
    訴書中敘及，本院逕行適用刑法第135條第1項即可；又檢察
    官起訴書以：事發後，被告為求脫身並命趙慶證加速馬力往
    前衝撞警車，妨害警方執行臨檢職務，因認被告係犯刑法第
    135條第1項妨害公務罪嫌云云。惟查本件衝撞警車係發生於
    開槍之前，公訴意旨尚有誤會，惟檢察官認此部分於本件殺
    人未遂部分，有方法結果之牽連關係關係，屬裁判上一罪，
    此部分自毋庸另為無罪之諭知，均予敘明。
八、原審對被告丙○○論罪科行固非無見，惟查：(一)原判決認定
    被告有示意趙慶證駕車衝撞警車之時，具有妨害公務之犯意
    ，尚有未合；(二)被告所犯妨害公務罪與殺人未遂罪之間，並
    非有方法結果之牽連犯關係，前已敘明，原審認係牽連犯，
    亦有未當。被告丙○○執詞上訴否認犯行，雖非可採，然原
    審關於被告丙○○此部分之判決，既有上開可議之處，仍屬
    無可維持，自應由本院將原審此部分判決撤銷改判，而定應
    執行刑部分，亦應一部分之撤銷改判，而無所依據，併予撤
    銷。爰審酌被告丙○○所為之犯行，惡性重大，並對法律秩
    序構成嚴重侵害，且被告持具殺傷力之改造玩具手槍犯罪，
    對社會治安之危害，誠屬重大，再其於犯罪後仍不知悔改，
    猶飾詞狡辯，及其於87年10月3日核准假釋，刑期應至94年
    10 月29日始屆滿，尚在假釋期間不知悛悔仍再犯罪等情（
    有其前案紀錄足參），量處如主文第二項所示之刑。至扣案
    改造手槍、改造子彈因業於其已確定之持有槍彈罪行部分宣
    告沒收執行在案，爰不於本案中沒收，亦併敘明。
據上論斷，應依刑事訴訟法第369條第1項前段、第364條、第299
條第1項前段，修正後刑法第2條第1項前段 、修正前刑法第26條
前段、第55條、刑法第135條第1項、第271條第2項 、第1項，罰
金罰鍰提高標準條例第一條前段，判決如主文。
本案經檢察官甲○到庭執行職務。
中    華    民    國    95    年    12  月    12      日
          刑事第十一庭  審判長法  官  陳  朱  貴
                              法  官  胡  文  傑
                              法  官  郭  同  奇
上列正本證明與原本無異。
如不服本判決應於收受送達後十日內向本院提出上訴書狀，其未
敘述上訴之理由者並得於提起上訴後十日內向本院補提理由書（
均須按他造當事人之人數附繕本）。
                              書記官  康  孝  慈
中    華    民    國    95    年    12  月    18      日
附錄論罪科刑法條
刑法第271條第1項、第2項
殺人者，處死刑、無期徒刑或10年以上有期徒刑。
前項之未遂犯罰之。
                                                      Ｆ


司法院資訊處製作；財團法人民間司法改革基金會備份。
